臺灣高等法院臺南分院民事判決
108年度上字第267號
上  訴  人  哈樂企業有限公司

兼法定代理  
人          張宏誠  
上  訴  人  張恭誌  
共    同
訴訟代理人  游孟輝律師
被上訴人    游萬隆  
訴訟代理人  黃厚誠律師
            莊承融律師
上列當事人間請求侵權行為損害賠償等事件，上訴人對於中華民
國108年8月9日臺灣臺南地方法院第一審判決(107年度訴字第192
2號)提起上訴，被上訴人並為訴之追加，本院於109年12月15日
言詞辯論終結，判決如下：
    主  文
上訴駁回。
原判決主文第三項應更正為上訴人張宏誠、上訴人哈樂企業有限
公司應連帶給付被上訴人新台幣貳佰貳拾陸萬玖仟參佰壹拾貳元
。
上訴人張宏誠、上訴人哈樂企業有限公司就前項金額應連帶給付
自109年01月09日起至清償日止，按年息百分之5計算之利息。
第二審訴訟費用由上訴人連帶負擔。
    事實及理由
一、被上訴人於原審依民法第184條、185條、第28條及公司法第
    23條之規定，請求上訴人三人應自107年12月21日起至哈樂
    企業有限公司（下稱哈樂公司)遷出坐落於台南市○○區○○段0
    00○00000地號土地(下簡稱系爭土地)之日止，按月連帶給付
    被上訴人新台幣(下同)18萬1545元部分，原判決係判命上訴
    人張宏誠、哈樂公司如數給付。而哈樂公司己於109年1月8
    日遷出系爭土地，為兩造所不爭執之事實，是計算自107年1
    2月21日至109年1月8日，共12個月又18日，但被上訴人主張
    以12.5個月計（見本卷第198頁)，金額為226萬9312元（181
    ,545×12.5=2,269,312），該項金額既已明確，原判決主文
    第三項自應予以更正。又就此部分被上訴人追加請求加計自
    109年1月9日起至清償日止，按年息百分之五計算之利息，
    其與原請求之基礎事實同一，依民事訴訟法第446條、第255
    條第1項第2款之規定，自應准許，先予敘明。
二、被上訴人主張：
　㈠、被上訴人為系爭土地共有人之一，訴外人賴惠玲(下稱賴惠
      玲)無權占用系爭土地，並於其上建有未辦保存登記建物
      使用(門牌號碼為：臺南市○○區○○路0段000號)(下稱系爭
      建物)。被上訴人曾對賴惠玲提起拆屋還地訴訟，並經判
      決確定賴惠玲無權占有系爭土地(下稱系爭拆屋還地事件)
      ，應將系爭建物拆除將系爭土地交還其及其他全體共有人
      ，亦應給付不當得利。嗣被上訴人執系爭拆屋還地事件確
      定判決為執行名義，向原審法院聲請對賴惠玲強制執行，
      並經原審法院以103年度司執字第75335、105年度司執更㈠
      字第1號執行。
  ㈡、然訴外人詠寶國際有限公司(下稱詠寶公司)之法定代理人
      即上訴人張恭誌(下稱張恭誌)，明知賴惠玲之系爭建物無
      權占用系爭土地，仍就原法院105年度司執更㈠字第1號提
      起第三人異議之訴(下稱系爭第三人異議之訴)，並於105
      年4月14日供擔保停止執行程序；嗣詠寶公司所提起之系
      爭第三人異議之訴於106年2月9日判決敗訴確定。故被上
      訴人及其他全體共有人受有自105年4月14日起至系爭第三
      人異議之訴判決確定之日即106年2月9日，共計302日，無
      法使用系爭土地之損害。詠寶公司故意延滯執行程序無權
      占有系爭土地，致被上訴人受有無法即時取回系爭土地使
      用收益之損害，被上訴人因此對於詠寶公司提起侵權行為
      及不當得利訴訟，此經原審法院106年度訴字第422號判決
      詠寶公司應給付被上訴人179萬2141元。詎被上訴人持原
      審法院106年度訴字第442號判決為執行名義聲請假執行時
      ，發現詠寶公司已結束營業搬離，系爭建物原址新設哈樂
      公司，致使查封無結果。而哈樂公司之董事及代表人仍為
      張恭誌。此顯然是張恭誌為隱匿詠寶公司之財產而另行設
      立哈樂公司，是被上訴人除詠寶公司供擔保停止執行之擔
      保金136萬2821元外，尚有57萬2944元未獲清償。又張恭
      誌當時為詠寶公司之法定代理人，其設立詠寶公司無權占
      有系爭土地致被上訴人受有損害。為此，依民法第184條
      、第28條及公司法第23條，請求張恭誌給付57萬2944元及
      自107年9月5日起至清償日止按年息百分之5計算之利息。
  ㈢、另張恭誌自107年7月25日起至107年12月20日擔任哈樂公司
      董事，以哈樂公司無權占用系爭土地致被上訴人與其他共
      有人所有權受有損害，自應與哈樂公司連帶負擔不法侵權
      行為責任，為此，被上訴人依民法第184條、第28條及公
      司法第23條，請求張恭誌與哈樂公司連帶給付該期間按月
      以18萬1545元計算，共88萬4300元及自107年12月21日起
      至清償日止按年息百分之5計算之利息。
  ㈣、再自107年12月21日起由上訴人張宏誠(下稱張宏誠)任哈樂
      公司董事，張宏誠明知系爭建物無權占有系爭土地，設立
      哈樂公司無權占有系爭土地，共同侵害被上訴人及共有人
      使用收益，致系爭土地所有權人受有損害，為此，依民法
      第184條、第185條、第28條及公司法第23條，對於上訴人
      哈樂公司、張宏誠請求連帶給付自107年12月21日起至109
      年1月8日止，按月以18萬1545元計算，共226萬9312元及
      自109年1月9日起至清償日止按年息百分之5計算之利息(
      利息部分於本院追加)。（又此部分被上訴人原請求張恭
      誌亦應與哈樂公司、張宏誠負連帶責任，原審駁回被上訴
      人對張恭誌之請求，被上訴人未上訴)。
　㈤、倘認上訴人張宏誠、張恭誌無由與上訴人哈樂公司負連帶
      賠償責任，但上訴人哈樂公司自107年7月25日起至109年1
      月8日止，仍有無權占有系爭土地之事實，被上訴人自得
      另依民法第179條之規定請求哈樂公司給付該期間之不當
      得利。　
  ㈥、雖被上訴人僅為系爭土地之共有人之一，惟系爭土地其餘
      共有人已將對於上訴人等人之侵權行為損害賠償請求權讓
      與被上訴人，是被上訴人自得以自己之名義起訴並請求上
      訴人向被上訴人為給付。
  ㈦、聲明：⒈上訴駁回。⒉原判決主文第三項應更正為上訴人張
      宏誠、哈樂公司應連帶給付被上訴人226萬9312元。⒊追加
      請求前項金額自109年1月9日起至清償日止，按年息百分
      之5計算之利息。
三、上訴人則抗辯：
　㈠、否認與賴惠玲間就系爭建物有借名登記關係存在，又訴外
      人詠寶公司於系爭第三人異議之訴前，即先行聲請停止強
      制執行，其停止執行之期間為105年4月14日至106年2月6
      日，被上訴人因此向原法院對詠寶公司提起侵權行為損害
      賠償之訴，然上訴人並未有任何積極行為干擾被上訴人之
      強制執行程序。且詠寶公司將動產處分予哈樂公司，為有
      償及合理市價為對價之移轉關係，並無影響詠寶公司資力
      。又張恭誌於107年12月21日後，非詠寶公司或哈樂公司
      之董事，亦無任何幫助哈樂公司占有系爭土地之行為，自
      無從為侵權行為甚明。
　㈡、再坐落系爭土地之系爭建物係賴惠玲拍定取得所有權，其
      後雖判決認定無權占有系爭土地，應拆除交還土地，及每
      月應賠償相當租金2萬元之不當得利。但在系爭建物未拆
      除前賴惠玲仍為所有權人，有權出租予哈樂公司，哈樂公
      司僅為系爭建物承租人，為有權占有。若系爭建物無權占
      有系爭土地，係賴惠玲應依系爭拆屋還地事件判決按月給
      付相當於土地租金之不當得利即每月2萬元之賠償金予被
      上訴人，從而，被上訴人對於上開系爭建物占用其系爭土
      地期間，即已無何損害之可言，其請求上訴人哈樂公司及
      上訴人張恭誌連帶給付，即無憑據。再者，鑑定結果系爭
      土地每月租金18餘萬元，顯然過高而不可採信。
　㈢、聲明：⒈原判決不利上訴人部分廢棄。⒉上開廢棄部分，被
      上訴人在第一審之訴及假執行之聲請均駁回。⒊追加之訴
      駁回。　
四、兩造不爭執事項：
  ㈠、系爭土地為被上訴人、訴外人李春財、李春木、施明聰、
      陳佩穎、黃炳杰、卓秋霖、蔡明俊、湯榮順等9人共有(被
      上訴人之應有部分為100分之6)。㈡
　㈡、訴外人賴惠玲經原審法院97年度執字第84940號返還借款之
      強制執行事件(債權人：游萬隆等；債務人：延平玩具工
      業股份有限公司)於98年9月22日拍定取得系爭土地上之系
      爭建物，原審法院於99年5月11日以南院龍97執祥字第四8
      4940號發給不動產權利移轉證書。又上開不動產權利移轉
      證書之「使用情形」欄記載：「據債權人代理人97年12月
      19日具狀陳稱：系爭建物目前由詠寶公司無權占用中，另
      據前案拍賣公告記載，詠寶公司主張對系爭建物有租賃關
      係存在，租賃契約自92年8月1日至97年7月31日止，目前
      租賃關係已經終止。嗣依臺南市警察局第三分局查報稱：
      系爭建物由詠寶公司使用中，租期自92年8月1日至97年8
      月1日止，應買人請自行查證，系爭建物之物品不在拍賣
      範圍內，拍定後不影響原有法律關係，拍定後不點交。」
      另「備註欄」第5點記載：「系爭建物坐落於另位債務人
      張宏銘、張魏淑敏所有之000-0地號、第三人林榮明所有
      之000地號土地，其占用之法律關係不明，若遭土地所有
      權人請求拆屋還地，與原審法院無涉。如符合土地法第10
      4條規定土地所有權人有優先購買權。」等語。
  ㈢、被上訴人前對訴外人賴惠玲依所有權人之物上請求權提起
      拆屋還地訴訟，經原審法院100年度重訴字第217號判決訴
      外人賴惠玲應將坐落如原審法院100年度重訴字第217號民
      事判決附圖所示坐落於系爭000地號土地(面積477.59平方
      公尺)、系爭000之0地號土地(面積477.60平方公尺)，合
      計面積為955.19平方公尺之系爭建物拆除，並將土地交還
      本件被上訴人及其他全體共有人。訴外人賴惠玲提起上訴
      後，本件被上訴人追加請求相當於租金之不當得利，經本
      院以102年度重上字第1號判決駁回上訴，並就不當得利為
      本件被上訴人部分勝訴之判決(上訴人即訴外人賴惠玲應
      另給付本件被上訴人34萬元，及自102年3月20日起至清償
      日止，按週年利率百分之5計算之利息；暨自102年2月22
      日起至交還原判決第一項所示土地之日止，按月給付被上
      訴人2萬元)。復經賴惠玲提起上訴，最高法院以103年度
      台上字第1341號裁定駁回上訴確定。嗣本件被上訴人執上
      開拆屋還地民事確定勝訴判決，向原審法院民事執行處聲
      請對訴外人賴惠玲強制執行，原審法院民事執行處以103
      年度司執字第75335號、105年度司執更㈠字第1號強制執行
      事件受理在案。
  ㈣、詠寶公司就原審法院民事執行處105年度司執更㈠字第1號拆
      屋還地等強制執行事件對本件被上訴人提起第三人異議之
      訴，經原審法院以105年度訴字第525號受理，訴外人詠寶
      公司並聲請供擔保停止執行，經原審法院於105年4月13日
      以105年度聲字第64號民事裁定本件詠寶公司以136萬元為
      本件被上訴人供擔保後，原審法院105年度司執更㈠字第1
      號拆屋還地強制執行事件之強制執行程序，於原審法院10
      5年度訴字第525號第三人異議之訴事件判決確定前，應暫
      予停止。詠寶公司執原審法院105年度聲字第64號民事裁
      定供擔保後，原審法院民事執行處於105年4月14日以南院
      崑105司執更㈠明字第1號函，通知被上訴人及訴外人賴惠
      玲、詠寶公司上開拆屋還地強制執行事件之強制執行程序
      暫予停止執行。
  ㈤、詠寶公司對被上訴人提起前開第三人異議之訴主張：「系
      爭執行程序之執行名義，為臺灣臺南地方法院100年度重
      訴字第217號民事判決、臺灣高等法院臺南分院102年度重
      上字第1號判決及最高法院103年度台上字第1341號裁定，
      然被上訴人(即本件訴外人詠寶公司)於上開案件起訴前，
      業已與訴外人賴惠玲就系爭房屋簽訂租賃契約並實際占有
      使用迄今，上訴人(即本件被上訴人)皆未向詠寶公司提起
      遷讓訴訟，且於上開案件中亦未見上訴人(即本件被上訴
      人)就此表示意見或提出攻防方法，是以上訴人(即本件被
      上訴人)持上開判決自不得對詠寶公司有所主張，亦即上
      訴人所持之執行名義，其既判力並不及於詠寶公司。詎料
      本院於系爭執行程序發出將要拆除系爭房屋之命令，該執
      行程序自非適法，被上訴人及訴外人賴惠玲前曾依強制執
      行法第12條規定聲明異議，惟最終遭裁定駁回。為此依強
      制執行法第15條規定提起本件訴訟。」等情，經原審法院
      105年度訴字第525號、本院105年度上字第180號及最高法
      院106年度台上字第852號民事判決詠寶公司敗訴確定。
　㈥、詠寶公司於105年4月14日依原審法院105年度聲字第64號民
      事裁定供擔保停止前開強制執行程序，至前開第三人異議
      之訴經最高法院於106年2月9日以106年度台上字第852號
      裁定駁回訴外人詠寶公司上訴而確定為止，共計停止執行
      302日，經原審法院106年度訴字第442號民事判決，判命
      詠寶公司應給付被上訴人179萬2141元本金及利息。
　㈦、被上訴人執前開原審法院106年度訴字第442號民事判決為
      執行名義聲請假執行強制執行(案號：原審法院107年度司
      執字第77884號)，被上訴人僅受償其中136萬2821元而未
      能滿足全部債權；且原審法院執行處前於107年09月10日
      至臺南市○○區○○路0段000號即詠寶公司營業所在地，欲執
      行查封詠寶公司之財產，依於現場之張宏誠表示：「詠寶
      公司於7月底將結束營業，原來設廠處變更為『哈樂企業有
      限公司』，廠房內所有機具設備皆為哈樂公司所有」，致
      無法執行詠寶公司動產查封之程序。因被上訴人無法滿足
      債權，原審法院發給被上訴人107年10月22日南院武107司
      執西字第77884號債權憑證。
  ㈧、上訴人哈樂公司於107年7月25日核准設立，公司所在地址
      為臺南市○○區○○路0段000號，上訴人張恭誌為唯一股東及
      董事，上訴人哈樂公司自107年7月25日起占用系爭土地迄
      至109年1月8日止。
  ㈨、上訴人哈樂公司董事於107年12月21日由上訴人張恭誌變
      更為上訴人張宏誠。上訴人張宏誠(父)、張恭誌(子)二人
      為父子關係。
五、兩造爭執之事項：
  ㈠、被上訴人依民法第184條第1項、第28條及公司法第23條第
　　  2項請求上訴人張恭誌與第三人詠寶公司連帶賠償57萬294
　　  4元(因停止執行302日之損害賠償)，有無理由？
  ㈡、被上訴人依民法第184條第1項、第185條、第28條及公司
      法第23條第2項主張上訴人張恭誌、哈樂公司應連帶賠償
      損害88萬4300元(張恭誌擔任哈樂公司董事期間為107年7
      月25日起至107年12月20日)，及自107年12月21日起至清
      償日止，按年息百分之5計算之利息，有無理由？
  ㈢、被上訴人依民法第184條第1項、第185條、第28條及公司
      法第23條第2項主張上訴人3人應自107年12月21日起至哈
      樂公司遷出日(即109年1月8日，共12.5月)止，連帶給付
      被上訴人226萬9312元，及自109年1月9日起至清償日止，
      按年息百分之5計算之利息，有無理由？
  ㈣、倘上開爭執事項㈡至㈢均無理由，被上訴人依民法第179條請
      求判命上訴人哈樂公司返還無權占有系爭土地上開爭執事
      項㈡至㈢所示金額之不當得利，有無理由？
六、本院之判斷：　　　
　㈠、被上訴人依民法第184條第1項、第28條及公司法第23條第
　　  2項請求上訴人張恭誌與訴外人詠寶公司連帶賠償57萬294
　　  4元(因停止執行302日之損害賠償)，有無理由？
　  ⒈按因故意或過失，不法侵害他人之權利者，負損害賠償責
      任。故意以背於善良風俗之方法，加損害於他人者亦同；
      法人對於其董事或其他有代表權之人因執行職務所加於他
      人之損害，與該行為人連帶負賠償之責任，民法第184條
      第1項、第28條定有明文。次按就他人之物為使用收益，
      而無正當之權源者，即屬不法侵害他人之權利，自應成立
      侵權行為，而負損害賠償之責任(最高法院79年度台上字
      第253號判決意旨參照)。又按公司法第23條規定，公司負
      責人對於公司業務之執行，如有違反法令致他人受有損害
      時，對於他人應與公司負連帶賠償之責，此係有關公司侵
      權行為能力之規定，公司負責人代表公司執行公司業務，
      為公司代表機關之行為，若構成侵權行為，即屬公司本身
      之侵權行為，法律為防止公司負責人濫用其權限致侵害公
      司之權益，並使受害人多獲賠償之機會，乃令公司負責人
      與公司連帶負賠償之責。如公司負責人非執行公司業務，
      因其個人之行為違反法令致他人受損害時，則應由公司負
      責人自負其責，故公司負責人之行為，不問其是否為執行
      公司業務，抑屬個人行為，倘有違反法令致他人受損害時
      ，即應依侵權行為法則負損害賠償責任，不得因有公司法
      第23條之規定，即謂被害人不得依民法第184條或第185條
      之規定請求公司負責人負侵權行為損害賠償責任，此有最
      高法院84年度台上字第1532號判決意旨可供參照。
    ⒉被上訴人主張張恭誌為詠寶公司法定代理人，明知詠寶公
      司對系爭土地無合法占有權限，仍於系爭建物位址設立詠
      寶公司，無權占有系爭土地致被上訴人受有損害，及張恭
      誌於原址設立哈樂公司並將原屬於詠寶公司之動產列為哈
      樂公司之動產，致被上訴人無法執行而受有損害等情，上
      訴人對於被上訴人受償及不足金額均不爭執(見原審卷一
      第442頁)，惟以張恭誌並無任何干擾被上訴人之強制執行
      行為。且詠寶公司將動產處分予哈樂公司，為有償及合理
      市價為對價之移轉關係，並無影響詠寶公司資力云云抗辯
      。經查：
    ⑴被上訴人前因賴惠玲無權占有系爭土地，對於賴惠玲提起
      拆屋還地訴訟，經判決被上訴人勝訴確定(即原法院100年
      度重訴字第217號判決、本院102年度重上字第1號判決、
      最高法院103年度台上字第1341號裁定，見原審卷一第41-
      66頁)。而被上訴人持前開確定判決聲請強制執行，請求
      賴惠玲拆除房屋返還系爭土地。然張恭誌擔任法定代理人
      之詠寶公司對上開強制執行提起第三人異議之訴，並聲請
      停止執行，經原法院105年度聲字第64號裁定准予供擔保
      後停止執行。而詠寶公司所提第三人異議之訴，係主張其
      與賴惠玲間就系爭建物有合法租賃關係存在，而得依強制
      執行法第15條之規定，排除強制執行，並提出房屋租賃契
      約書及補充約定書為證，經原法院105年度訴字第525號、
      本院105年度上字第180號確定判決、（最高法院106年度
      台上字第852號裁定）認定，賴惠玲與詠寶公司間無合法
      租賃關係存在、且詠寶公司無足以排除強制執行之權利，
      而為詠寶公司敗訴判決確定，有各該判決書及契約書在卷
      可參（見原審卷一第73-90頁、本院卷第213-217頁)。至
      詠寶公司第三人異議之訴敗訴確定後，該停止執行始撤銷
      ，經核算該強制執行共停止302日。被上訴人以詠寶公司
      明知拆屋還地強制執行事件無足以排除強制執行之權利，
      仍提起第三人異議之訴，並供擔保停止執行，至詠寶公司
      第三人異議之訴敗訴確定，使拆屋還地強制執行程序停止
      執行302日，致土地所有人因詠寶公司延滯執行程序，受
      無法即時取回土地使用收益，即停止執行期間所受之損害
      ，而對詠寶公司提起侵權行為及不當得利之損害賠償訴訟
      ，經原法院以106年度訴字第442號民事判決，認系爭土地
      之相當於租金之損害，送請愷豐不動產估價師鑑定302日
      之相當租金為199萬3481元，應可採信，再扣除該期間被
      上訴人得自賴惠玲受領每月2萬元不當得利，共20萬1340
      元，判命被上訴人詠寶公司應賠償被上訴人179萬2141元(
      見原審卷一第91-101頁)。又賴惠玲、詠寶公司間並無租
      賃關係存在，且賴惠玲、詠寶公司對於系爭土地均屬無權
      占有，此既為上開系爭拆屋還地事件及系爭第三人異議之
      訴事件確定判決所認定之事實，是上訴人再為合法占有之
      抗辯自不可採。
　  ⑵而如前所述，就他人之物為使用收益，而無正當之權源者
      ，即屬不法侵害他人之權利，自應成立不法侵權行為，而
      負損害賠償之足認。上訴人張恭誌身為詠寶公司之法定代
      理人，就系爭土地並無使用收益之正當權限，而仍將公司
      設立於系爭建物，並以此占有使用系爭土地，不問其是否
      為執行公司業務，抑屬個人行為，均構成不法侵權行為無
      誤，僅前者係合於公司法第23條；後者合於民法第184條
      之規定，是被上訴人主張張恭誌將詠寶公司設立系爭建物
      位址，進而占有系爭土地，而其等均無合法權限，構成不
      法侵權行為一節，於法有據，應為可採。
    ⑶由上各情，張恭誌既為詠寶公司之負責人，且占有使用系
      爭建物而有占有使用系爭土地之事實，其無法舉證有何占
      有系爭土地之合法權源，致被上訴人及其他共有人受有長
      達302日無法使用該土地之損害，堪可認定。而該302日之
      損害為179萬2141元，被上訴人已因強制執行受償其中136
      萬2821元，扣除1萬4737元執行費及利息12萬8887元（算
      至107年9月4日）後、僅清償本金121萬9197元，故尚有57
      萬2944元本金未清償，有請求金額計算說明及原法院107
      年10月22日南院武107司執西字第77884號債權憑證，在卷
      可證（見原審卷一第27頁、第111頁、第112頁）。是被上
      訴人依民法第184條第1項、第28條及公司法第23條第2項
      請求張恭誌與訴外人詠寶公司連帶賠償57萬2944元及自10
      7年9月5日起，至清償日止，按年息百分之5計算之利息，
      即屬有據，應予准許。
    ⑷就被上訴人主張侵權行為樣態部分，單以張恭誌身為詠寶
      公司之法定代理人，將詠寶公司設立於系爭建物並以此無
      權占有系爭土地，即已構成不法侵權行為。是故，張恭誌
      是否將詠寶公司財產脫產予哈樂公司，妨礙被上訴人之執
      行即無礙於判決結果，自無論述之必要，附此敘明。　　
　㈡、被上訴人依民法第184條第1項、第185條、第28條及公司法
      第23條第2項，請求張恭誌、哈樂公司應連帶賠償損害88
      萬4300元(張恭誌擔任哈樂公司董事期間為107年7月25日
      起至107年12月20日)，及自107年12月21日起至清償日止
      ，按年息百分之5計算之利息，有無理由？
    ⒈被上訴人主張張恭誌與哈樂公司明知系爭建物坐落之系爭
      土地為被上訴人所有，仍設立哈樂公司，以哈樂公司無權
      占有土地，侵害被上訴人使用收益系爭土地之權利，業據
      其提出哈樂公司經濟部商工登記公示資料1紙在卷為證(原
      審卷一第103頁)，為上訴人所否認，並以其就系爭土地具
      法定地上權存在等詞為辯。
　　⒉經查：詠寶公司於105年3月29日以對於系爭土地有合法占
      有權限為由提起第三人異議之訴，經原法院105年度訴字
      第525號、本院105年度上字第180號判決、最高法院106年
      度台上字第852號裁定，判決詠寶公司敗訴確定，故詠寶
      公司及張恭誌應已明知系爭建物對於系爭土地無合法占有
      之權限甚明。惟張恭誌明知上情，竟於107年7月將詠寶公
      司結束營業，並於107年7月25日於系爭土地之系爭建物，
      再設立哈樂公司，張恭誌仍為哈樂公司之代表人，而繼續
      占有使用系爭土地及建物，此有執行筆錄及商工登記公示
      資料查詢公司資料在卷可查(見原審卷一第103、105、107
      、467頁)，顯然是為規避被上訴人向詠寶公司追償，並繼
      續以另一法人即哈樂公司之型態阻止被上訴人對於系爭土
      地之占有、使用及收益。又張恭誌係自107年7月25日起至
      107年12月20日止，擔任哈樂公司董事及代表人(見原審卷
      一第103、467頁)，而如前所述，張恭誌明知系爭建物係
      無權占有系爭土地，仍將哈樂公司設立登記於系爭建物並
      繼續占有使用收益。揆諸前開說明及規定，張恭誌因執行
      其職務而致被上訴人受有無從就系爭土地為使用收益之損
      害，自構成不法侵害他人所有權及使用收益權之侵權行為
      ，是被上訴人依民法第184條第1項、第185條、第28條及
      公司法第23條第2項主張請求張恭誌與哈樂公司連帶賠償
      自107年7月25日起至107年12月20日止，哈樂公司無權占
      有系爭土地之損害，自屬有據。
    ⒊再按損害賠償，除法律另有規定或契約另有訂定外，應以
      填補債權人所受損害及所失利益為限，民法第216條第1項
      定有明文。經查：
　　⑴原法院於106年度訴字第442號侵權行為損害賠償等事件中
      ，業已囑託愷豐不動產估價師聯合事務所，鑑定系爭土地
      合理土地租金，其鑑定結果認系爭土地以每月每平方公尺
      211元為合理租金，業據被上訴人提出該鑑定報告在卷可
      參(見原審卷一第115-164頁)。本院審酌該鑑定報告書係
      具有專業證照之不動產估價師所為，估價師考量估價目的
      、勘估標的屬性、使用現況及估價方法，採用比較法、積
      算法分別評估勘估標的(基準標的)試算價格，認系爭土地
      租金以每月每平方公尺211元計之。而且估價師與兩造間
      並無利害關係，無偏頗之虞，堪認可採。
　　⑵雖上訴人抗辯另案本院102年度重上字第1號確定判決認系
      爭土地每月租金為2萬元，前開鑑價租金過高，應重新鑑
      價云云。然本院前開系爭拆屋交地事件確定判決，係以系
      爭二筆土地於99年度之申報地價為每平方公尺2320元，換
      算系爭二筆土地總面積955.19平方公尺，則系爭土地之申
      報總價年息百分之10為22萬1604元（計算式：2,320元×95
      5.19㎡×1/10＝221,604元，元以下四捨五入），每月之金額
      為1萬8467元（221,604元÷12月＝18,467元），再審酌賴惠
      玲所主張其每月收取之租金而酌定，每月2萬元，該案並
      未經專業估價師鑑定，無法以此而認本件系爭土地前揭鑑
      定過高。
　　⑶再者，上訴人提出同段000-0地號土地之租賃契約書（見原
      審卷一第297頁）抗辯同地段土地107年11月1日至108年10
      月31日之租金每年僅6萬元，前揭估價報告書估價過高云
      云。惟該土地租賃契約書標的為台南市○○區○○段00000地
      號土地，其僅臨約6至7公尺寬之「台南市○○區○○○街000巷
      」，與系爭土地之面向台南市○○路三段30米寬道路顯不相
      同（見原審卷第366頁至370頁）；且該租約僅為單純停車
      之用，與系爭土地上為工廠使用之情形相去甚遠，其租金
      之價格自有級距上之差異。是由上訴人所提前揭土地租賃
      契約書作為1年短期停車用之000-0地號土地與本件被上訴
      人所有之系爭土地價值無法比擬，因其與系爭土地不同位
      置、相鄰路段、經濟發展價值均不相同，系爭土地價值顯
      高於該000-0地號土地，無從依該之租賃契約書推斷，前
      揭鑑定報告書有何疏漏或錯誤不當之情。
　　⑷雖前揭鑑定之時間已經過三年，但本院認106年系爭966地
      號土地公告現值為每平方公尺2萬8965元、同段966-1地號
      土地公告現值為每平方公尺2萬8959元(見原審卷一第175
      頁、第177頁之土地登記第二類謄本），然109年系爭966
      地號土地公告現值已調漲為每平方公尺2萬9365元、同段9
      66-1地號土地公告現值亦調漲為每平方公尺2萬9359元，
      有地價查詢資料在卷可憑（見本院卷第173-175頁)，且台
      南市安南區之土地價格近年高漲為眾所周知之事實，是在
      土地價格高漲之情形下，租金當亦呈上漲情形，但本件被
      上訴人所請求者為系爭土地之相當租金之損害，係105年4
      月14日至106年2月9日共302日停止執行期間未獲償之相當
      租金損害、107年7月25日至107年12月20日、107年12月21
      日至109年1月8日止，相當租金損害，更不宜以目前之各
      種土地條件重予鑑定，且上訴人係抗辯系爭土地之租金，
      係低於前揭106年之鑑定價格，而請求再重予鑑定，自無
      必要。是系爭土地租金以每月每平方公尺211元計之，被
      上訴人自107年7月25日起至107年12月20日，該期間無法
      使用收益系爭土地之損害為98萬1524元(計算式：211元/㎡
      ×(477.59㎡＋477.6㎡)×(7/31＋4＋20/31)=981,524元)。
　  ⑸再者，系爭建物為訴外人賴惠玲拍賣取得所有，而賴惠玲
      之系爭建物屬無權占有系爭土地，已如前述，被上訴人因
      此對賴惠玲提起不當得利之訴，經本院以102年度重上字
      第1號民事判決賴惠玲應自102年2月22日起至拆除系爭建
      物返還土地前按月給付被上訴人2萬元確定，此有被上訴
      人提出上揭判決書2紙為證(見原審卷一第53頁)。訴外人
      賴惠玲係經由其系爭建物坐落系爭土地之方式而獲致使用
      系爭土地之利得，而哈樂公司則透過使用系爭建物而必然
      使用到系爭土地之方式而獲致使用系爭土地之利得。基此
      ，哈樂公司與賴惠玲在上開期間均為不法侵權行為之得利
      人；而不法侵權行為之多數利得人，應各按其利得數額負
      責。因此，依前開鑑定結果請求哈樂公司返還使用系爭土
      地之利益時，自應扣除賴惠玲之利得部分，否則即有重複
      請求之問題。因此，被上訴人得向哈樂公司及張恭誌連帶
      賠償其無權占有系爭土地之損害金額應為88萬4300元【計
      算式：〈211(477.59+477.6)-20,000元〉×(7/31+4+20/31)
      =88萬4,300元】，為有理由應予准許。又被上訴人原請求
      加計自起訴狀繕本送達張恭誌、哈樂公司翌日即自107年1
      2月19日起（見原審卷一第225頁送達證書），均至清償日
      止，按週年利率百分之5計算之利息，其後更正請求自107
      年12月21日起算之利息（見原審卷二第29頁)，亦屬有據
      ，應予准許。另被上訴人請求張宏誠及哈樂公司自107年1
      2月21日起至哈樂公司遷出系爭土地之日止即109年1月8日
      止（12.5個月）按月連帶給付18萬1545元，合計226萬931
      2元，張宏誠、及哈樂公司之給付期間已確定為109年1月8
      日，是被上訴人追加請求自109年1月9日起至清償日止，
      按年息百分之5計算之利息，洵屬有據，應予准許。
  　⒋至於上訴人抗辯哈樂公司對於系爭土地有法定地上權云云
      。惟前確定判決已經認定賴惠玲拍賣取得之系爭建物為無
      權占有系爭土地，是哈樂公司無論是否租賃而占用系爭建
      物，均無成立法定地上權之可能，故上訴人此部分抗辯為
      無理由。
  ㈢、被上訴人依民法第184條第1項、第185條、第28條及公司
      法第23條第2項主張上訴人3人應自107年12月21日起至哈
      樂公司遷出日(即109年1月8日，共12.5月)止，連帶給付
      被上訴人226萬9312元，有無理由？
    ⒈按數人共同不法侵害他人之權利者，連帶負損害賠償責任
      。不能知其中孰為加害人者亦同，民法第185條定有明文
      。又占有乃對於物有事實上管領力之一種狀態，依一般社
      會觀念，足認占有人對一定之物於其實力下有確定、繼續
      支配的客觀關係者，即有事實上管領力。又建築物不能脫
      離土地而存在，建築物之占有人當然須使用所坐落之土地
      ，自與土地有一定且相當繼續性之結合關係，應認係土地
      之占有人。又按就他人之物為使用收益，而無正當之權源
      者，即屬不法侵害他人之權利，自應成立侵權行為，而負
      損害賠償之責任。
　　⒉被上訴人雖主張張宏誠自95年以降皆參與處理系爭建物之
      相關強制執行事件，而現系爭建物所有權人賴惠玲，係上
      訴人訴訟代理人之受僱人，實僅為張氏家族阻礙債權人取
      償，強制執行之借用名義人而已，固提出本院105年度上
      字第180號準備程序筆錄、原法院95年度執字第33106號裁
      定為憑（見原審卷一第357-363頁）。然被上訴人所提證
      據尚無法證明，賴惠玲與上訴人就系爭建物有借名登記關
      係。但張宏誠係張恭誌之父，有戶籍謄本可佐（見本院卷
      第221頁、第227頁)，其自95年間即因系爭土地、系爭建
      物之強制執行事件聲明異議，該案賴惠玲為複代理人，又
      系爭拆屋交地事件賴惠玲敗訴確定，其後張宏誠之子張恭
      誌任法定代理人詠寶公司提第三人異議之訴敗訴確定，再
      另設立哈樂公司先由張恭誌任董事代表人，107年12月21
      日再改由張宏誠任董事代表人，是張宏誠當知賴惠玲、詠
      寶公司、哈樂公司對系爭土地並無合法占有權源，應甚明
      確。
　　⒊而哈樂公司係自107年7月25日起無權占有系爭土地，致被
      上訴人及其他全體共有人受有損害，已如前述。又哈樂公
      司迄今仍占有坐落系爭土地上之系爭建物為營業，有哈樂
      公司經濟部商工登記公示資料1紙在卷可憑(見原審卷一第
      103頁)，是被上訴人主張哈樂公司無權占有系爭土地致其
      受有損害，自有理由。而張宏誠於107年12月21日起擔任
      哈樂公司董事，有哈樂公司有限公司變更登記表在卷可佐
      (原審卷一第487頁)。揆諸前揭規定及說明，張宏誠明知
      無合法占有系爭土地之權源，以坐落系爭土地之系爭建物
      營業哈樂公司，即致被上訴人無從使用系爭土地而受有損
      害，自合於不法侵權行為，是被上訴人依民法第184條、
      第185條、民法第28條及公司法第23條之規定，請求張宏
      誠與哈樂公司連帶賠償自107年12月21日起至遷出系爭土
      地之日（即109年1月8日)止，相當租金之損害，自屬有據
      。
　　⒋另查，系爭土地每月每平方公尺之合理租金以211元計之，
      已如前述，又系爭土地之面積共計為955.19平方公尺【計
      算式：477.59(系爭000地號土地)+477.6(系爭000-0地號
      土地) =955.19】，並扣除賴惠玲每月給付被上訴人2萬之
      另案認定得利之部分，是張宏誠及哈樂公司連帶給付自10
      7年12月21日起至哈樂公司遷出系爭土地之日止即109年1
      月8日止（共12個月又18日，但被上訴人主張以12.5個月
      計)，按月以18萬1545元計算，合計226萬9312元（181,54
      5×12.5=2,269,312）之損害，即屬有據，應予准許。又被
      上訴人請求張宏誠及哈樂公司自107年12月21日起至哈樂
      公司遷出系爭土地之日止即109年1月8日止（12.5個月）2
      26萬9312元部分，張宏誠、及哈樂公司之給付期間已確定
      為109年1月8日，是被上訴人追加請求自109年1月9日起至
      清償日止，按年息百分之5計算之利息，洵屬有據，應予
      准許。
　㈣、本件被上訴人就爭點二及三部分均屬有理由，是本院就被
      上訴人主張不當得之法律關係為求，即無再審酌之必要，
      並予敘明。
  ㈤、末查，被上訴人僅為系爭土地之共有人，其他共有人尚有
      訴外人李春財、李春木、施明聰、陳佩穎、黃炳杰、卓秋
      霖、蔡明俊、湯榮順等人，此有被上訴人提出土地登記謄
      本附卷可查(見原審卷一第23-39頁)，而系爭土地之共有
      人對於上訴人等人之不法侵權行為損害賠償請求權，業已
      讓與被上訴人，此業據被上訴人提出債權讓與證明書1紙
      附卷可查(見原審卷一第199頁)，並以起訴狀繕本送達通
      知上訴人，自已發生通知之效力，是被上訴人請求上訴人
      就上開不法侵權行為之給付應對自己為給付，於法有據，
      自應准許之，末此敘明。
七、綜上所述，被上訴人依民法第184條、第185條、民法第28條
    及公司法第23條之規定，請求上訴人張恭誌應給付被上訴人
    57萬2944元及自107年9月5日起，請求張恭誌、哈樂公司連
    帶給付88萬4300元及自107年12月21日起，均至清償日止，
    按年息百分之5計算之利息；並請求張宏誠、哈樂公司連帶
    給付107年12月21日起至哈樂公司遷出系爭土地之日止即109
    年1月8日止（12.5個月）按月以18萬1545元計算，合計226
    萬9312元，自屬正當，應予准許，原審為上訴人敗訴之判決
    ，並無不合，上訴論旨指摘原判決不當，求予廢棄改判，為
    無理由，應駁回上訴。另被上訴人追加請求張宏誠、哈樂公
    司連帶給付226萬9312元自109年1月9日起至清償日止，按年
    息百分之5計算之利息，為有理由，應予准許。
八、本件事證已臻明確，兩造其餘之攻擊或防禦方法及所用之證
    據，經本院斟酌後，認為均不足以影響本判決之結果，爰不
    逐一論列，附此敘明。
九、據上論結，本件上訴為無理由，追加之訴為有理由，依民事
    訴訟法第449條第1項、第78條、第85條第2項，判決如主文
    。
中　　華　　民　　國　　110 　年　　1 　　月　　5 　　日
                  民事第一庭    審判長法  官  丁振昌

                                      法  官  蔡孟珊

                                      法  官  李素靖
上為正本係照原本作成。
上訴人哈樂企業有限公司、張宏誠如不服本判決，應於收受送達
後20日內向本院提出上訴書狀，其未表明上訴理由者，應於提出
上訴後20日內向本院補提出理由書狀（均須按他造當事人之人數
附繕本），上訴時應提出委任律師或具有律師資格之人之委任狀
；委任有律師資格者，另應附具律師資格證書及釋明委任人與受
任人有民事訴訟法第466條之1第1項但書或第2項（詳附註）所定
關係之釋明文書影本。如委任律師提起上訴者，應一併繳納上訴
審裁判費。
張恭誌、被上訴人不得上訴。
中　　華　　民　　國　　110 　年　　1 　　月　　6 　　日

                                      書記官  高曉涵
【附註】
民事訴訟法第466條之1：
⑴對於第二審判決上訴，上訴人應委任律師為訴訟代理人。但上
  訴人或其法定代理人具有律師資格者，不在此限。
⑵上訴人之配偶、三親等內之血親、二親等內之姻親，或上訴人
  為法人、中央或地方機關時，其所屬專任人員具有律師資格並
  經法院認為適當者，亦得為第三審訴訟代理人。
民事訴訟法第466條之2第1項：
  上訴人無資力委任訴訟代理人者，得依訴訟救助之規定，聲請
  第三審法院為之選任律師為其訴訟代理人。